最高法院刑事判決　　　　　　九十六年度台上字第五一八三號
上　訴　人　甲○○
選任辯護人　張育誠律師
　　　　　　簡承佑律師
上列上訴人因違反毒品危害防制條例案件，不服台灣高等法院台
南分院中華民國九十六年七月二十五日第二審判決（九十五年度
上訴字第一一七七號，起訴案號：台灣雲林地方法院檢察署九十
四年度核退偵字第三八、三九號），提起上訴，本院判決如下：
    主  文
原判決撤銷，發回台灣高等法院台南分院。
    理  由
本件原判決認定上訴人甲○○明知海洛因及安非他命係毒品危害
防制條例所列管之第一級及第二級毒品，不得非法持有及販賣，
竟意圖營利，與呂百寄、廖振育基於販賣海洛因及安非他命之犯
意聯絡，自民國九十三年五月五日起，至同年五月二十一日止，
由上訴人將其非以營利目的向不詳姓名人販入之海洛因及安非他
命，或由其自行販賣，或交由呂百寄轉交廖振育販賣，呂百寄並
以0000000000號電話撥打0000000000號電
話與上訴人聯絡毒品存量情形，另以0000000000號電
話撥打0000000000號電話與廖振育聯繫毒品販售情形
，而分別於原判決附表一所示之交易時、地、金額及方式，連續
販賣表列毒品予該附表所示之人（各次販賣之時、地、毒品種類
、金額及方式等均詳如該附表所示），所得金額總計為新台幣（
下同）八千元。嗣警方先於同年六月五日十三時十分許，持搜索
票至彰化縣員林鎮○○里○○路○段三五０巷六號六樓呂百寄住
處查獲，扣得如原判決附表二編號１、２所示毒品及呂某所有如
該附表二編號３、４所示之物；再於同年月十六日十四時三十五
分許，持搜索票至雲林縣土庫鎮○○路九十一巷一之一號一樓上
訴人住處搜索，扣得原判決附表三編號１、２所示毒品，及上訴
人所有如該附表三編號３、４所示之物；又於同日十五時四十分
許，前往同縣虎尾鎮下南五十六之八號A1套房上訴人居處搜索，
扣得其所有如原判決附表四所示之物等情。因而撤銷第一審所為
科刑之判決，經比較刑法新舊規定後，改判依想像競合犯，從一
重仍論處上訴人共同連續販賣第一級毒品罪刑（累犯，處無期徒
刑）。固非無見。
惟查：(一)、原判決事實認定上訴人意圖營利，與呂百寄、廖振育
基於販賣海洛因及安非他命之犯意聯絡，由上訴人將其非以營利
目的向不詳姓名人販入之海洛因及安非他命，或由其自行販賣，
或交由呂百寄轉交廖振育販賣，而有如原判決附表一所示之販賣
毒品犯行等情。依此，原判決附表一所示販賣海洛因、安非他命
之行為既在上訴人與呂百寄、廖振育販賣毒品之共同犯意聯絡範
圍內，則基於共同正犯於共同犯意聯絡範圍內，對於其他共同正
犯之行為，應同負其責之法理，渠等三人對各該販賣毒品行為，
均應同負共同正犯罪責，要不因其中有由上訴人單獨聯繫、出面
交易者，即認係渠單獨所犯。乃原判決於論罪理由內認上訴人就
該附表一所示售賣毒品之犯行，說明渠與呂、廖二人有共同犯意
聯絡、行為分擔，為共同正犯時，卻將該附表一編號１部分予以
剔除，亦即認該次販賣海洛因予顏旭盛之行為，係上訴人一人單
獨所為。致其事實認定與該理由論敘不相一致，而有判決理由矛
盾之違法。(二)、證人顏旭盛於警詢供稱伊於九十三年五月五日電
話中向上訴人表示「要處理二張」，意指要向上訴人購買二千元
「安非他命」，渠嗣於第一審審理時到庭結證，亦稱伊打電話予
上訴人係要向其購買二千元「安非他命」等語（見核退三八號卷
第三十二、三十三頁、一審卷(一)第二七六頁背面至第二七九頁）
。原判決於理由內既依憑顏旭盛上開審判中之供證，資為上訴人
犯罪論據之一，乃其附表一編號１之「毒品種類」欄，關於上訴
人售賣予顏旭盛之毒品則載為「海洛因」，且於判決論罪理由亦
認上訴人該部分行為係犯毒品危害防制條例第四條第六項、第一
項之販賣第一級毒品未遂罪（原判決漏載第六項），是原判決該
部分事實認定與所引卷證不相符合，亦有證據上理由矛盾之違誤
。(三)、依九十二年二月六日修正公布，同年九月一日起施行之刑
事訴訟法第一百五十九條之三規定，被告以外之人於審判中有
死亡身心障礙致記憶喪失或無法陳述滯留國外或所在不明而
無法傳喚或傳喚不到到庭後無正當理由拒絕陳述之任一情形，
而其前於檢察事務官、司法警察官或司法警察調查中所為陳述，
經證明具有可信之特別情況，且為證明犯罪事實之存否所必要者
，得為證據。是依該條規定，被告以外之人於檢察事務官、司法
警察（官）調查時所為審判外陳述，係屬傳聞證據，依同法第一
百五十九條規定，本無證據能力，必因其嗣於審判中有上開實際
不能到庭，或到庭不能（願）陳述，以接受交互詰問情形，而其
先前審判外之陳述具備「可信性」及「必要性」二要件，始例外
得認為有證據能力。其中所謂「具有可信之特別情況」，係屬「
信用性」之證據能力要件，而非「憑信性」之證據證明力，法院
自應就其陳述當時之原因、過程、內容、功能等外在環境加以觀
察，以判斷其陳述，是否出於「真意」、有無違法取供等，其信
用性已獲得確定保障之特別情況，加以論斷說明其憑據。而所稱
「為證明犯罪事實存否所必要者」，係指就具體個案案情及相關
卷證判斷，為發現實質真實目的，認為除該項審判外之陳述外，
已無從再就同一供述者，取得與其上開審判外陳述之相同供述內
容，倘以其他證據代替，亦無從達到同一目的之情形而言。原判
決理由係以證人呂百寄嗣於第一審及原審迭經傳喚、拘提未獲，
渠另案因涉嫌毒品罪，經台灣雲林地方法院通緝中，致所在不明
，無從傳喚。乃說明渠前於警詢所為陳述曾經警方先告知得行使
之權利，經其同意後始接受詢問，且經警方先詢問相關案情，由
其一一陳述後，記載於「偵訊筆錄」，並經呂某閱覽筆錄無訛，
再按捺指印製作完成，堪信該筆錄確係本於呂某陳述所製作，且
係出於其任意性陳述，因認呂某警詢所為陳述，依其作成時之情
況，具有可信性，且係為證明上訴人本件犯罪事實之存否所必要
，自得採為證據。是原判決僅以呂百寄之警詢筆錄，警員已依法
履行告知義務及該筆錄係經呂某閱覽後簽蓋等形式上記載事項，
即認其陳述係出於呂某之任意性，而具有可信之特別情形，已嫌
速斷，則此項論斷既非就呂某警詢當時之外在環境，加以判斷，
論述說明其如何得證明具有可信之特別情形，即與理由不備之情
形無異。且原判決就呂某警詢之審判外陳述，如何為證明上訴人
本件犯罪事實存否之「必要性」乙節，則未置一詞予以說明，亦
有判決理由不備之違失。(四)、原判決理由係以呂百寄警詢之供述
，資為認定上訴人與呂某確有本件販賣毒品犯意聯絡及行為分擔
之主要論據。然呂百寄於另案廖振育涉嫌販賣毒品乙案，第一審
審理時到庭結證，則稱伊於九十三年五至七月間，有叫廖振育將
海洛因交予陳文政等人施用，係朋友間互相調用，並未向陳某收
錢等語，且否認海洛因係由上訴人所供應（見一審卷(一)第一二八
頁至第一三五頁），此與渠上開警詢之供述不相一致，係對上訴
人有利之證據，原判決對此未說明不採之理由，同嫌理由不備。
以上，或係上訴意旨所指摘，或為本院得依職權調查之事項，應
認原判決有撤銷發回更審之原因。原判決不另諭知無罪部分，基
於審判不可分之原則，併予發回。
據上論結，應依刑事訴訟法第三百九十七條、第四百零一條，判
決如主文。
中　　華　　民　　國　九十六　年　　九　　月  二十八  日
                      最高法院刑事第七庭
                          審判長法官  張　淳　淙
                                法官  劉　介　民
                                法官  張　春　福
                                法官  林　俊　益
                                法官  陳　世　雄
      本件正本證明與原本無異
                                      書  記  官
中　　華　　民　　國　九十六　年　　十　　月　　三　　日
                                                    Ｍ
